臺灣高等法院民事裁定
111年度上更一字第17號
上  訴  人  黃國倫  
            吳博勝  
            吳益健  
            余世卿  
            余靜姬  
            李維鈞  
            李武芳  

            李惠慎  
            莊永文  
            吳鴻麟  

            吳鴻源  
            吳莊淑珍
            邱財銘  
            余威志  
            余佩芬  
            余文宏  

            吳靜慈  
            黃頌舜  

            吳文聰  

            莊咏澂  
            吳莊月英
            邱秋霞  
            吳裕芳  
            吳裕隆  
            吳文振  
            吳偉志  
            吳偉成  
            黃吳菊香

            邱聖輝  
            邱梅華  
            邱仲英  
            邱芳敏  
            林大鈞  
            邱澤惠  

            邱麗蓉  
            余遠哲  
            邱梅溱  
            吳偉全  

            黃秀玲（邱財銘之承當訴訟人）            

            徐子鈞（邱財銘之承當訴訟人）            


共      同
訴訟代理人  王玉珊律師
追加  原告  吳孟欣  

            張吳理淑

            李應宏  
            吳霙佩  
            王欽哲  
            王美玲  
            王美瑛  
            林彥光  
            吳麗華  
            吳佩玉  
            吳裕盈  
            吳孟旭  

            吳純良  

共      同
訴訟代理人  王玉珊律師
被 上訴 人  呂建毅  

訴訟代理人  林亦書律師 
上列當事人間租佃爭議事件，上訴人對於中華民國108年11月29
日臺灣桃園地方法院108年度訴字第1338號第一審判決提起上訴
，經最高法院第一次發回更審後，上訴人為訴之追加（見理由欄
貳、三），林彥光、吳麗華、吳佩玉、吳裕盈、吳孟旭、吳純良
、吳孟欣、張吳理淑、李應宏、吳霙佩、王欽哲、王美玲、王美
瑛就上開追加之訴追加為原告，本院就各該追加之訴裁定如下：
    主  文
上訴人及追加原告之追加之訴均駁回。
追加之訴訴訟費用，由上訴人及追加原告負擔。
    理  由
壹、按訴訟繫屬中為訴訟標的之法律關係，雖移轉於第三人，於
    訴訟無影響；第三人經兩造同意，得聲請代移轉之當事人承
    當訴訟，民事訴訟法第254條第1項、第2項亦有明文。查桃
    園市觀音區樹林子段過溪子小段71-4、71-16、71-34、71-3
    5、71-36、71-37、71-66、71-67、71-71、71-74、71-75、
    71-76、71-77、71-78地號土地及同區樹林段1030、1024、1
    007、1032地號土地（重測前地號為同區樹林子段過溪子小
    段71-15、71-68、71-72、71-73地號土地）共18筆土地(原
    為改制前桃園縣○○鄉○○○段○○○○段00○0000○0000○0000號土地
    ，下以地號稱之，合稱系爭土地)為上訴人所共有，上訴人
    邱財銘（下以姓名稱之）提起上訴後，於民國（下同）111
    年1月25日以買賣為原因，將其所有71-4、71-34、71-35、7
    1-36、71-37、71-66、71-67地號土地所有權應有部分各1/4
    0移轉登記予黃秀玲、徐子鈞，此有土地買賣移轉契約書及
    異動索引可稽（本院卷1第頁249至252、本院土地謄本卷第5
    03、683、739、813至815、859、901、961頁），嗣黃秀玲
    、徐子鈞於111年5月3日聲請承當邱財銘就上開土地部分之
    訴訟（本院卷1第188頁），經兩造當庭同意（本院卷1第617
    至618頁），核無不合，應予准許。
貳、上訴人追加之訴部分：
一、按在第二審為訴之變更或追加，因涉及審級利益問題，非經
    他造同意，不得為之，但民事訴訟法第255條第1項第2款至
    第6款情形，不在此限，此觀同法第446條第1項規定即明。
    而同法第255條第1項第2款所稱之「請求之基礎事實同一」
    者，係指變更或追加之訴與原訴之主要爭點有其共同性，各
    請求利益之主張在社會生活上可認為同一或關連，而就原請
    求之訴訟及證據資料，於審理繼續進行在相當程度範圍內具
    有同一性或一體性，得期待於後請求之審理予以利用，俾先
    後兩請求在同一程序得加以解決，避免重複審理，進而為統
    一解決紛爭者；且無害於他造當事人程序權之保障，俾符訴
    訟經濟者（最高法院100年度台抗字第716號、101年度台抗
    字第404號裁定意旨參照）。又民事訴訟法第255條第1項第2
    款規定，因可利用原訴訟資料，除有礙於對造防禦權之行使
    外，得適用於當事人之變更或追加。在第二審依第446條第1
    項適用第255條第1項第2款規定變更或追加當事人，須於對
    造之審級利益及防禦權之保障無重大影響，始得為之，以兼
    顧當事人訴訟權益之保障及訴訟經濟之要求（最高法院106
    年度第13次民事庭會議決議參照）。再按89年民事訴訟法第
    244條第1項第2款修正時，在通常訴訟程序起訴狀應記載事
    項中，就訴訟標的部分增訂「及其原因事實」，揆其立法理
    由載明：「原條款僅規定為訴訟標的，惟訴訟標的之涵義，
    必須與原因事實相結合，故參照德國民事訴訟法第253條及
    日本（舊）民事訴訟法第224條之規定，於『訴訟標的』下增
    加『及其原因事實』，以使訴狀所表明之事項更加明確」，足
    見上開修法之目的，係為使訴狀所表明之事項更加明確，並
    規定在判斷訴訟標的時，須結合原因事實而為觀察（最高法
    院101年度台抗字第703號裁定意旨參照）。
二、上訴人於原審起訴主張：系爭土地為伊等所共有，伊等之前
    手即訴外人莊阿土、邱良得、吳天德、吳福萬、李景光、余
    傳福、余明德(下稱莊阿土等7人），與被上訴人之被繼承人
    呂阿秀，於65年間就系爭土地成立桃園市觀音區公所（改制
    前為桃園縣觀音鄉，下稱觀音區公所）觀人字第160號之三
    七五租約(下稱系爭租約）。嗣因被上訴人自93年起迄今均
    未繳納租金，由系爭土地共有人代表人林雲於97年12月7日
    以存證信函催告被上訴人給付93年至97年租金共計3萬9,750
    台斤稻穀，上訴人未如數給付，林雲於98年12月30日依耕地
    三七五減租條例(下稱減租條例）第17條第1項第3款規定，
    以存證信函向被上訴人為終止系爭租約之意思表示。如認為
    此次終止不合法，然系爭土地共有人代表人林大鈞另於104
    年1月7日以存證信函催告被上訴人給付98年至103年租金共
    計4萬7,700台斤稻穀，並於107年2月13日聲請法院對被上訴
    人為公示送達，經臺灣桃園地方法院（下稱桃園地院）於10
    7年4月20日裁定准予對被上訴人公示送達，且於107年5月9
    日於報紙刊登送達公告。被上訴人經公示送達後仍不繳納，
    伊等於108年1月24日以「地租積欠達二年之總額」為由，向
    觀音區公所耕地租佃委員會（下稱委員會）申請調解「租約
    終止登記」，經伊等於108年2月27日在調解程序中，依減租
    條例第17條第1項第3款規定，向被上訴人為終止系爭租約之
    意思表示。被上訴人就系爭土地已無占有權源，且系爭租約
    登記妨礙伊等行使所有權，爰依民法第821條、第767條第1
    項前段、中段規定，請求被上訴人應將系爭土地返還予伊等
    ，並為系爭租約之註銷登記等語，聲明：㈠、被上訴人應將
    系爭土地返還予上訴人全體。㈡、被上訴人應將系爭租約辦
    理註銷登記。原審為上訴人敗訴之判決，上訴人不服提起上
    訴，聲明求為判決：㈠、原判決廢棄。㈡、上訴人應將系爭土
    地返還予上訴人。㈢、被上訴人應將系爭租約辦理註銷登記
    （本院上字卷1第264頁）。發回前本院以109年度上字第178
    號判決（下稱178號判決）廢棄原判決，發回桃園地院。被
    上訴人對該判決不服提起上訴，經最高法院以110年度台上
    字第3233號判決廢棄178號判決，發回更審。上訴人於本院
    更審程序中，表明撤回一部上訴（即請求被上訴人將系爭土
    地返還予上訴人全體部分，見本院卷第133頁，此部分非本
    院審理之範圍，下不贅述），其上訴聲明為：㈠、原判決關
    於駁回後開第二項之訴部分廢棄。㈡、被上訴人應將系爭租
    約辦理註銷登記（本院卷第133、134頁）。
三、上訴人於更審前二審程序中另主張起訴之原因事實：被上訴
    人於86年間就系爭71-4、71-34、71-35、71-14、71-66地號
    土地任由觀音區公所施作道路及設護坡擋土牆使用，經系爭
    租約管理人林雲向觀音區公所反應，觀音區公所方挖除恢復
    原狀，且被上訴人於108年間以前，在系爭1030地號土地私
    設道路，均屬未自任耕作情形，依減租條例第16條規定，系
    爭契約全部失效，爰依民法第821條第1項、第767條第1項中
    段規定，請求被上訴人辦理系爭租約之註銷登記等語（本院
    上字卷1第118、252、264、272頁），及於本院更審程序中
    再主張起訴之原因事實：被上訴人自90年起迄今，就系爭土
    地不為耕作，有減租條例第17條第1項第4款繼續一年以上不
    為耕作之情形，系爭土地共有人代表人林雲於98年12月30日
    以存證信函向被上訴人為終止系爭租約之意思表示，系爭租
    約已經終止。茲因系爭租約有減租條例第16條失效及同條例
    第17條第1項第4款合法終止情形，爰請求確認兩造間之系爭
    租約不存在，並依民法第767條第1項中段、第821條第1項規
    定，請求被上訴人應將系爭租約辦理註銷登記等語。聲明求
    為判決：⒈確認兩造間之系爭租約不存在。⒉被上訴人應將系
    爭租約辦理註銷登記（本院卷第133至134、188至191、306
    頁）。
四、上訴人雖主張：伊等於調處、原審程序及更審前二審程序中均有提及前開三所示原因事實，故前開三之主張僅係補充事實上或法律上之陳述，應准伊予提出，否則顯失公平；如認為屬於追加之訴，此追加之訴與原起訴之基礎事實同一，依民事訴訟法第255條第1項第2款規定，應准予追加云云，惟查：
㈠、揆諸前揭一之說明，訴訟標的之判定應將原因事實與請求權
    基礎相結合。參以減租條例中，關於耕地租約無效及終止事
    由之構成要件迥異，上訴人於原審起訴主張其等依減租條例
    第17條第1項第3款規定終止系爭租約，請求註銷系爭組約登
    記之原因事實，與其等於上開三所主張之原因事實，截然不
    同，應認上訴人前開三之主張乃訴之追加，並非就原訴訟標
    的之原因事實所為補充陳述。
㈡、上訴人固於108年6月18日向桃園市政府委員會提出之書面報
    告中提及：被上訴人無正當理由不自任耕作而任令荒蕪、非
    因不可抗力繼續一年不為耕作等語（桃園市政府調解調處不
    成立卷〈下稱調處卷〉第23頁），然查，上訴人於108年1月29
    日向觀音區公所委員會申請調解，所載終止原因為「地租積
    欠達二年之總額」（調處卷第383至391頁），且於108年2月
    27日調解會議中表明：「應先以欠租來終止這件事情為主，
    其他釐清耕地的事情俟終止租約結果再說」，經觀音區公所
    委員會作成上訴人依減租條例第17條第1項第3款所為終止不
    合法，調解不成立之決議，並移送調處（調處卷第339、348
    至351頁）。嗣後上訴人在桃園市政府委員會於108年6月18
    日召開第2次租佃爭議調處會議中，表明僅以承租人積欠達2
    年之租金總額作為終止系爭租約之事由，經調處不成立（調
    處卷第9至13頁）。堪認觀音區公所及桃園市政府之委員會
    先後僅就上訴人依減租條例第17條第1項第3款規定終止租約
    之爭議為調解、調處。
㈢、上訴人於108年8月7日向原審提出民事辯論意旨聲請狀，固敘
    及被上訴人顯未耕作等語（原審卷第283、327頁），然綜觀
    該份書狀內容，上訴人係針對觀音區公所實地調查結果表示
    意見，並未主張追加為起訴之原因事實（原審卷第285至331
    頁）。上訴人嗣後於原審108年8月19日言詞辯論期日，亦表
    明起訴原因事實為被上訴人自99年起迄今均未繳納租金，欠
    繳的租金是從98年開始起算，以存證信函為終止系爭租約之
    意思表示等語（原審卷第411至415頁），且截至108年11月2
    5日原審最後言詞辯論終結前，上訴人未主張減租條例第16
    條及第17條第1項第4款事由，原審亦僅就減租條例第17條第
    1項第3款事由審理後為論斷、裁判，此有原審卷及原審判決
    （原審判決第2頁第28行至第3頁第5行；第3頁第21行至第7
    頁第22行）可稽。
㈣、上訴人於更審前二審程序中固追加起訴如前開三所示，然發
    回前本院係以原判決訴訟程序有重大瑕疵，為維護審級制度
    為由，將原判決廢棄，並發回原法院，未曾准予追加起訴及
    實體裁判，是本院得就此部分追加之訴是否合於前揭一說明
    之起訴應備要件，加以審認。
㈤、上訴人於第二審程序方追加起訴，追加原告就此部分訴訟追
    加為原告，惟上訴人及追加原告在該追加之訴所主張租約不
    存在之原因事實，與上訴人在原訴訟主張者，本屬各自獨立
    不同之事由，且各個事由發生之時間、樣態、法律效果各異
    ，原訴訟之證據資料在追加之訴無從援引，尚須全盤重新調
    查，自與民事訴訟法第255條第1項第2款要件不合。又考量
    如准予此部分訴之追加，對於被上訴人之防禦權保障及審級
    利益有重大影響，爰認上訴人及追加原告追加起訴，於法未
    合，應予駁回。
㈥、至於上訴人於本院更審程序中，另就上開二所示原訴訟之訴
    訟標得及原因事實，追加聲明請求確認兩造間系爭租約不存
    在部分（本院卷第134至135頁），及追加原告就原訴訟及此
    部分追加起訴，請求追加為原告，經核與原訴訟請求之基礎
    事實同一，合於民事訴訟法第446條第1項但書、第255條第1
    項第2款規定，爰准予追加，此部分不在本件裁定範圍之內
    ，附此敘明。
參、據上論結，本件追加之訴為不合法，爰裁定如主文。
中　　華　　民　　國　　111 　年　　8 　　月　　25　　日
                    民事第二十一庭
                        審判長法  官  翁昭蓉
                              法  官  鍾素鳳
                              法  官  羅惠雯
正本係照原本作成。
如不服本裁定，應於收受送達後10日內向本院提出抗告狀，並應
繳納抗告費新臺幣１千元。
中　　華　　民　　國　　111 　年　　8 　　月　　25　　日
    　　　　　　　　　　　　　書記官　洪秋帆